【裁判字號】    95,上易,330
【裁判日期】    951128
【裁判案由】    拆屋還地
【裁判全文】
臺灣高等法院民事判決                 95年度上易字第330號
上  訴  人  己○○
            戊○○
            甲○○
共      同
訴訟代理人  陳俊傑律師
被上訴人    丙○○
            丁○○
            辛○○
            壬○○
            癸○○
            庚○○○
共      同
訴訟代理人  王昧爽律師
複代理人    葛仁剛律師
上列當事人間請求拆屋還地事件，上訴人對於中華民國95年1月
24日臺灣士林地方法院94年度重訴字第228號第一審判決提起上
訴，本院於95年11月14日言詞辯論終結，判決如下：
    主  文
原判決除確定部分外，關於主文第二項後段、第四項後段、第六
項後段，分別命上訴人甲○○、戊○○、己○○各給付超過「自
民國九十四年七月二十二日起至返還土地之日止，按月依序給付
被上訴人新台幣貳佰陸拾元、新台幣拾肆元、新台幣陸元」
部分，及各該部分假執行之宣告，暨該訴訟費用之裁判均廢棄。
上開廢棄部分，被上訴人在第一審之訴及假執行之聲請均駁回。
其餘上訴駁回。
第一、二審訴訟費用除確定部分外，由上訴人甲○○負擔十分之
七、上訴人戊○○負擔十分之一、上訴人己○○負擔十分之一，
餘由被上訴人負擔。
    事實及理由
一、本件被上訴人主張：位於臺北市○○區○○段4小段30地號
    土地（下稱系爭土地）為被上訴人所共有；而門牌號碼為：
    臺北市○○區○○路1段398號未辦保存登記建物（下稱系爭
    398號建物），係上訴人甲○○向前手所買受。門牌號碼為
    ：臺北市○○區○○路1段400號未辦保存登記建物（下稱系
    爭400號建物），係上訴人戊○○向前手乙○○所買受。門
    牌號碼為：臺北市○○區○○路1段370巷23號未辦保存登記
    建物（下稱系爭23號建物），一樓部分係上訴人己○○向前
    手所買受，二樓部分則係上訴人己○○出資所興建。詎系爭
    398號建物如附圖所示A、B部分無權占有系爭土地面積共4.6
    平方公尺，系爭400號建物如附圖所示C部分無權占有系爭土
    地面積0.6平方公尺，系爭23號建物如附圖所示D部分無權占
    有系爭土地面積共0.1平方公尺，被上訴人自得本於所有權
    請求拆屋還地。又上訴人甲○○、戊○○、己○○無權占有
    使用土地部分，自應給付相當於租金之不當得利等情，爰依
    民法第767條、第179條之規定，求為命上訴人甲○○、戊○
    ○、己○○應分別拆除系爭398號建物如附圖所示A、B部分
    、系爭400號建物如附圖所示C部分、系爭23號建物如附圖所
    示D部分，並將所占用之土地返還被上訴人，暨上訴人甲○
    ○應給付被上訴人新臺幣（下同）5萬0,821元及自起訴狀繕
    本送達翌日起算之利息，並自民國94年7月10日起至返還土
    地之日止按月給付877元。上訴人戊○○應給付被上訴人
    6,629元及自起訴狀繕本送達翌日起算之法定遲延利息，並
    自94年7月10日起至返還土地之日止按月給付114元。上訴人
    己○○應給付被上訴人1,105元及自起訴狀繕本送達翌日起
    算之法定遲延利息，並自94年7月10日起至返還土地之日止
    按月給付19元（見原審卷第80、81頁之書狀）之判決【原審
    判命上訴人甲○○應將系爭土地上所坐落之系爭398號建物
    如附圖所示A、B部分（面積共4.6平方公尺）拆除，將所占
    用之土地返還予被上訴人。上訴人甲○○應給付被上訴人1
    萬5,246元及自94年8月12日起，至清償日止計算之利息，並
    應自94年7月10日起至返還上開土地之日止，按月給付被上
    訴人263元。上訴人戊○○應將系爭土地上所坐落之系爭400
    號建物如附圖所示C部分（面積0.6平方公尺）拆除，將所占
    用之土地返還予被上訴人。上訴人戊○○應給付被上訴人
    1,989元及自94年8月12日起，至清償日止計算之利息，並應
    自94年7月10日起至返還上開土地之日止，按月給付被上訴
    人34元。上訴人己○○應將系爭土地上所坐落之23號建物如
    附圖所示D部分（面積0.1平方公尺）拆除，將所占用之土地
    返還予被上訴人。上訴人己○○應給付被上訴人332元及自
    94年8月12日起，至清償日止計算之利息，並應自94年7月10
    日起至返還上開土地之日止，按月給付被上訴人8元。並駁
    回被上訴人其餘之請求。被上訴人對其敗訴部分，未聲明不
    服而確定。上訴人對其敗訴部分聲明不服，提起上訴】。並
    答辯聲明：上訴駁回。
二、上訴人則以：系爭建物非上訴人所興建，上訴人自無拆除之
    權利，且系爭土地原為軍方在其上興建愛士四村作為宿舍配
    給相關職眷使用，被上訴人既從未向軍方興訟，足以推認軍
    方有權使用系爭土地；縱認上訴人無權占有系爭土地，惟系
    爭土地地處內湖偏僻地區，並非車水馬龍繁榮之商業地區
    云云，資為抗辯。並上訴聲明：(一)原判決不利上訴人部分廢
    棄。(二)上開廢棄部分，被上訴人在第一審之訴及假執行之聲
    請均駁回。
三、兩造不爭執事項：
    系爭土地為被上訴人所共有，系爭398號建物係上訴人甲○
    ○向前手所買受，如附圖所示A、B部分占有系爭土地（面積
    共4.6平方公尺）。系爭400號建物係上訴人戊○○向前手乙
    ○○所買受，如附圖所示C部分占有系爭土地（面積0.6平方
    公尺）。系爭23號建物一樓部分係上訴人己○○向前手所買
    受，二樓部分則係上訴人己○○出資興建，如附圖所示D部
    分占有系爭土地（面積共0.1平方公尺）等事實，為兩造所
    不爭執（見本院卷第75頁之筆錄），且有附圖、土地登記簿
    謄本、土地所有權狀可證（見原審卷第13頁至第17頁），堪
    信為真實。
四、本件經依民事訴訟法第463條準用同法第270條之1第1項第3
    款規定，整理爭點並協議簡化爭點後，兩造同意就本院95年
    9月18日準備程序中，兩造協議簡化之爭點為辯論範圍（見
    本院卷第80、81頁之筆錄、第84頁之書狀）。兩造之爭執點
    為：系爭土地上之違建物，是否為無權占有？上訴人有無拆
    除系爭違建物之權限？茲分述如下：
    (一)被上訴人主張系爭土地為被上訴人所共有，上訴人之系爭
      建物占用系爭土地係屬無權占有等語，上訴人則辯稱系爭
      土地原為軍方在其上興建愛士四村作為宿舍配給相關職眷
      使用，足以推認軍方有權使用系爭土地云云。經查上訴人
      雖提出陸軍後勤司令部書函所附之會勘記錄為證（見原審
      卷第108頁至第110頁之會勘紀錄），惟上開會勘記錄之結
      論，僅提出「違占建戶」認定之依據，以及394號、396號
      等二戶違建戶占用軍方列管土地，368號、400號、402號
      等三戶房屋坐落橫跨國、省有土地之情形（見原審卷第
      108頁之會勘紀錄），足見該會勘紀錄並未記載系爭398號
      、400號及23號建物為軍方眷舍，亦未表明軍方對系爭土
      地有使用權，甚至系爭400號建物尚被認定為違建戶，自
      難據為有利於上訴人之認定。且上訴人復始終不能舉證證
      明就系爭土地有使用權存在。是被上訴人主張之系爭建物
      占用系爭土地係屬無權占有等語，自屬可採。
    (二)按所有人對於無權占有其所有物者，得請求返還之；對於
      妨害其所有權者，得請求除去之，民法第767條前段、中
      段分別定有明文。次按未辦保存登記之建築物，如已出賣
      他人並移轉占有，應認出賣人已喪失事實上之處分權，並
      由買受人取得該項事實上之處分權，而房屋之拆除本為一
      種事實上之處分行為，自應以現占有人為被告（最高法院
      69年度臺上字第851號判決要旨參照）。查系爭土地為被
      上訴人所共有，有土地登記簿謄本及土地所有權狀可考（
      見原審卷第14頁至第17頁）；而上訴人甲○○、戊○○、
      己○○各以系爭398號建物、系爭400號建物、系爭23號建
      物如附圖所示A、B、C、D部分，無權占有系爭土地，且系
      爭建物均為未辦保存登記之違建物，而系爭398號建物、
      系爭400號建物、系爭23號建物一樓，均係上訴人甲○○
      、戊○○及己○○分別向前手所買受並移轉占有；系爭23
      號建物二樓部分係上訴人己○○出資興建，揆諸前揭說明
      ，上訴人甲○○、戊○○、己○○均已取得上開建物之事
      實上處分權，上訴人己○○並取得系爭23號建物二樓部分
      之所有權，而房屋之拆除為一種事實上之處分行為，上訴
      人甲○○、戊○○、己○○既分別為系爭建物之事實上處
      分權人及所有權人，自均有拆除之權能。則被上訴人依民
      法第767條前段及中段之規定，請求上訴人甲○○、戊○
      ○、己○○各自拆除系爭398號建物如附圖所示A、B部分
      （占有系爭土地面積共4.6平方公尺），系爭400號建物如
      附圖所示C部分（占有系爭土地面積0.6平方公尺），系爭
      23號建物如附圖所示D部分（占有系爭土地面積共0.1平方
      公尺），並將所占用之系爭土地返還予被上訴人，自屬有
      據。
    (三)末按無法律上之原因而受利益，致他人受損害者，應返還
      其利益，為民法第179條前段所明定。至其得請求返還之
      範圍，應以對方所受之利益為度，非以請求人所受損害若
      干為準，無權占有他人土地，可能獲致相當於租金之利益
      為社會通常之觀念（最高法院61年臺上字第1695號判例要
      旨參照）。查：
      1.本件上訴人甲○○、戊○○、己○○以系爭398號、400
        號、23號建物，分別如附圖所示A、B、C、D 部分無權
        占有系爭土地，已如前述。是被上訴人請求上訴人給付
        相當於租金之不當得利，即屬有據。
      2.又城市地方房屋之租金，以不超過土地及其建築物申報
        總價額年息10%為限，土地法第97條第1項定有明文；而
        所謂土地價額係指法定地價而言，則為土地法施行法第
        25條所明定。再依土地法第148條規定，土地所有權人
        依土地法所申報之地價為法定地價；而依平均地權條例
        第16條前段雖規定，舉辦規定地價或重新規定地價時，
        土地所有權人未於公告期間申報地價者，以公告地價
        80%為其申報地價。查系爭土地之地目為「林」（見原
        審卷第14頁之土地登記簿謄本），位於臺北市○○區○
        ○街1段370巷巷內，附近環境均為住宅（含眷村），亦
        無公車站牌、市場及學校，交通便利性及生活機能性均
        不佳等情，業經原審赴現場履勘，有勘驗筆錄可憑（見
        原審卷第44、45頁）。本院認使用土地之對價應以申報
        地價總價額年息3%計算上訴人獲得不當得利之金額，尚
        屬相當。
      3.系爭土地89年7月及93年1月之公告地價分別為每平方公
        尺2萬7,200元及2萬8,600元（見原審卷第117頁之公告
        地價表查詢表），而申報地價以公告地價80%計算，分
        別為每平方公尺2萬1,760元及2萬2,880元。而被上訴人
        得依民法第179條不當得利之法律關係，請求上訴人返
        還自被上訴人於94年7月21日提起本件訴訟之日（見原
        審卷第6頁之起訴狀）起回溯5年即自89年7月22日起算
        （原審誤載為自89年7月10日起至94年7月9日止），至
        上訴人甲○○、戊○○、己○○拆除系爭建物，將所占
        用之土地返還被上訴人之日止計算之。則被上訴人得請
        求上訴人甲○○、戊○○、己○○之不當得利金額分別
        如下：
        (1)上訴人甲○○部分：
          自89年7月22日起至94年7月21日止，共5年相當於租
          金之不當得利為1萬5,355元（其計算式應如附表一）
          ，原判決附表一計算不當得利為1萬5,246元，係起訖
          點有誤，惟被上訴人對此不利部分並未上訴，故仍應
          以1萬5,246元計算。又利息部分被上訴人請求自起訴
          狀繕本送達之翌日即94年8月2日起（見原審卷第30頁
          之送達證書），至清償日止按年息5%計算；雖原判決
          誤載自94年8月12日起算，惟被上訴人對此不利部分
          並未上訴，故仍應自94年8月12日起算利息。暨自94
          年7月22日起（原判決自94年7月10日起算，自屬有誤
          ），至返還所占用土地之日止，按月給付263元（計
          算式詳如附表一），自屬有據。
        (2)上訴人戊○○部分：
          自89年7月22日起至94年7月21日止，共5年相當於租
          金之不當得利為1,991元（其計算式應如附表二），
          原判決附表二計算不當得利為1,989元，係起訖點有
          誤，惟被上訴人對此不利部分並未上訴，故仍應以
          1,989元算。又利息部分被上訴人請求自起訴狀繕本
          送達之翌日即94年8月2日起（見原審卷第29頁之送達
          證書），至清償日止按年息5%計算之利息；雖原判決
          誤載自94年8月12日起算，惟被上訴人對此不利部分
          並未上訴，故仍應自94年8月12日起算利息。暨自94
          年7月22日起（原判決自94年7月10日起算，自屬有誤
          ），至返還所占用土地之日止，按月給付34元（計算
          式如附表二），自屬有據。
        (3)上訴人己○○部分：
          自89年7月22日起至94年7月21日止，共5年相當於租
          金之不當得利為332元（其計算式應如附表三），原
          判決附表三計算不當得利雖起訖點有誤，惟計算後仍
          為332元，故仍應以332元計算。又利息部分被上訴人
          請求自起訴狀繕本送達之翌日即94年8月2日起（見原
          審卷第27頁之送達證書），至清償日止按年息5%計算
          之利息；雖原判決誤載自94年8月12日起算，惟被上
          訴人對此不利部分並未上訴，故仍應自94年8月12日
          起算利息。暨自94年7月22日起（原判決自94年7月10
          日起算，自屬有誤），至返還所占用土地之日止，按
          月給付6元（計算式如附表三，原判決附表三計算為8
          元，顯然有誤），自屬有據。
五、綜上所述，被上訴人請求上訴人甲○○應將系爭土地上所坐
    落之系爭398號建物如附圖所示A、B部分（面積共4.6平方公
    尺）拆除，將所占用之土地返還予被上訴人。上訴人甲○○
    應給付被上訴人1萬5,246元及自94年8月12日起，至清償日
    止計算之利息，並應自94年7月22日起至返還上開土地之日
    止，按月給付被上訴人263元。上訴人戊○○應將系爭土地
    上所坐落之系爭400號建物如附圖所示C部分（面積0.6平方
    公尺）拆除，將所占用之土地返還予被上訴人。上訴人戊○
    ○應給付被上訴人1,989元及自94年8月12日起，至清償日止
    計算之利息，並應自94年7月22日起至返還上開土地之日止
    ，按月給付被上訴人34元。上訴人己○○應將系爭土地上所
    坐落之23號建物如附圖所示D部分（面積0.1平方公尺）拆除
    ，將所占用之土地返還予被上訴人。上訴人己○○應給付被
    上訴人332元及自94年8月12日起，至清償日止計算之利息，
    並應自94年7月22日起至返還上開土地之日止，按月給付被
    上訴人6元，自屬正當應予准許。至超過上開部分之請求，
    非屬正當，即屬不應准許。從而原審就上開應予准許部分，
    所為上訴人敗訴之判決，並無不合，上訴論旨指摘原判決此
    部分不當，求予廢棄改判，為無理由，應駁回上訴。上開不
    應准許部分，所為上訴人敗訴之判決，自有未洽，上訴論旨
    指摘原判決此部分不當，求予廢棄改判，為有理由，爰由本
    院予以廢棄改判。
六、兩造其餘之攻擊或防禦方法及所用之證據，經斟酌後，認為
    均不足以影響判決之結果，爰不逐一論列。
七、據上論結，本件上訴為一部有理由、一部無理由，依民事訴
    訟法第450條、第449條第1項、第79條、第85條第1項前段，
    判決如主文。
中    華    民    國    95    年    11    月    28    日
                  民事第七庭
                      審判長法  官  鄭三源
                            法  官  黃嘉烈
                            法  官  王聖惠
正本係照原本作成。
不得上訴。
中    華    民    國    95    年    11    月    29    日
                            書記官  陳樂觀
附表一：上訴人甲○○無權占用系爭土地應返還之不當得利
┌─────┬────┬────┬─────┬──┬────┬─────┐
│ 時間起迄 │占用面積│申報地價│  總地價  │年息│ 年  數 │ 應付金額 │
│年、月、日│  (㎡)  │(元／㎡)│新臺幣(元)│ ％ │        │新臺幣(元)│
├─────┼────┼────┼─────┼──┼────┼─────┤
│89.07.22  │   4.6  │ 21,760 │  100,096 │  3 │  3年5月│   10,343 │
│～92.12.31│        │        │          │    │  又10日│          │
├─────┼────┼────┼─────┼──┼────┼─────┤
│93.01.01  │   4.6  │ 22,880 │  105,248 │  3 │  1年6月│    5,012 │
│～94.07.21│        │        │          │    │  又21日│          │
├─────┴────┴────┴─────┴──┴────┴─────┤
│ 自89.07.22起至94.07.21止，合計應給付15,355 元（元以下4捨5入）        │
├─────┬────┬────┬─────┬──┬────┬─────┤
│94.07.22  │   4.6  │ 22,880 │  105,248 │  3 │  每月  │      263 │
│～返還日止│        │        │          │    │        │          │
└─────┴────┴────┴─────┴──┴────┴─────┘
附表二：上訴人戊○○無權占用系爭土地應返還之不當得利
┌─────┬────┬────┬─────┬──┬────┬─────┐
│ 時間起迄 │占用面積│申報地價│  總地價  │年息│ 年  數 │ 應付金額 │
│年、月、日│  (㎡)  │(元／㎡)│新臺幣(元)│ ％ │        │新臺幣(元)│
├─────┼────┼────┼─────┼──┼────┼─────┤
│89.07.22  │   0.6  │ 21,760 │   13,056 │  3 │  3年5月│    1,349 │
│～92.12.31│        │        │          │    │  又10日│          │
├─────┼────┼────┼─────┼──┼────┼─────┤
│93.01.01  │   0.6  │ 22,880 │   13,728 │  3 │  1年6月│      642 │
│～94.07.21│        │        │          │    │  又21日│          │
├─────┴────┴────┴─────┴──┴────┴─────┤
│ 自89.07.22起至94.07.21止，合計應給付1,991元（元以下4捨5入）          │
├─────┬────┬────┬─────┬──┬────┬─────┤
│94.07.22  │   0.6  │ 22,880 │   13,728 │  3 │  每月  │       34 │
│～返還日止│        │        │          │    │        │          │
└─────┴────┴────┴─────┴──┴────┴─────┘
附表三：上訴人己○○無權占用系爭土地應返還之不當得利
┌─────┬────┬────┬─────┬──┬────┬─────┐
│ 時間起迄 │占用面積│申報地價│  總地價  │年息│ 年  數 │ 應付金額 │
│年、月、日│  (㎡)  │(元／㎡)│新臺幣(元)│ ％ │        │新臺幣(元)│
├─────┼────┼────┼─────┼──┼────┼─────┤
│89.07.22  │   0.1  │ 21,760 │    2,176 │  3 │  3年5月│      225 │
│～92.12.31│        │        │          │    │  又10日│          │
├─────┼────┼────┼─────┼──┼────┼─────┤
│93.01.01  │   0.1  │ 22,880 │    2,288 │  3 │  1年6月│      107 │
│～94.07.21│        │        │          │    │  又21日│          │
├─────┴────┴────┴─────┴──┴────┴─────┤
│ 自89.07.22起至94.07.21止，合計應給付332元（元以下4捨5入）            │
├─────┬────┬────┬─────┬──┬────┬─────┤
│94.07.22  │   0.1  │ 22,880 │    2,288 │  3 │  每月  │        6 │
│～返還日止│        │        │          │    │        │          │
└─────┴────┴────┴─────┴──┴────┴─────┘


司法院資訊處製作；財團法人民間司法改革基金會備份。
